【裁判字號】    95,交訴,79
【裁判日期】    951229
【裁判案由】    公共危險等
【裁判全文】
臺灣高雄地方法院刑事判決              95年度交訴字第79號
公  訴  人  臺灣高雄地方法院檢察署檢察官
被      告  丙○○
上列被告因公共危險等案件，經檢察官提起公訴（95年度偵字第
1952號），本院判決如下：
    主  文
丙○○無罪。
    理  由
一、公訴意旨略以：被告丙○○於民國94年8 月9 日晚間11時40
    分許，駕駛車牌號碼ZQ─8749號自用小客車，沿高雄市○○
    區○○路由北向南方向行駛（應為由南向北之誤），行經高
    雄市○○路770 號前，本應注意汽車行駛時，駕駛人應注意
    車前狀況並隨時採取必要之安全措施，且汽車在劃有分向限
    制線之雙向二車道行駛時，不得駛入來車之車道內，以避免
    危險之發生，而依當時情況，並無不能注意之情事，竟疏未
    注意，適有戊○○○駕駛車牌號碼VM─8749號（應為VM─86
    95號之誤）自用小貨車沿華夏路由南向北直行（應為由北向
    南之誤），戊○○○（業經公訴人更正）竟迴轉至對向車道
    內而跨越雙黃線，致丙○○反應不及自後方撞及戊○○○之
    自用小貨車，戊○○○之自用小貨車因而自側面翻覆，戊○○○因此受有右手盤腫脹、左腳瘀傷及頭部暈眩等傷害。丙○○見肇事後，竟未下車查看並採取救護及其他必要措施，
    亦未留待現場等候處理，反另行起意加速駕車逃逸，然經戊○○○搭乘計程車自後跟隨丙○○之自用小客車並記下車輛
    車號後，為警循線查獲，因認被告涉有刑法第284 條第1 項
    之過失傷害罪、第185 條之4 之肇事逃逸罪嫌云云。
二、按犯罪事實應依證據認定之，無證據不得認定犯罪事實；不
    能證明被告犯罪者，應諭知無罪之判決，刑事訴訟法第154
    條第2 項、第301 條第1 項分別定有明文。又刑事訴訟法上
    所謂認定犯罪事實之證據，係指足以認定被告確有犯罪行為
    之積極證據而言，如未能發現有相當證據或證據不足以證明
    ，自不能以推測或擬制之方法以為裁判基礎，而認定不利於
    被告之事實，需依積極證據，苟積極證據不足為不利被告之
    認定時，即應為有利於被告之認定，更不必有何有利之證據
    ；所謂「積極證據足以為不利被告事實之認定」，係指據為
    訴訟上證明之全盤證據資料，在客觀上已達於通常一般之人
    均不致於有所懷疑、而得確信被告確曾犯罪之程度；若未達
    到此一程度，而有合理之懷疑存在時，即無從為有罪之確信
    。而訴訟上所得之全盤證據資料，固不以直接證據為限，間
    接證據亦應包含在內，惟採用間接證據時，必其所成立之證
    據，在直接關係上，雖僅足以證明他項事實，而由此他項事
    實，本於事理之作用足以證明待證事實者，方為合法，若憑
    空之推想，並非得採為證據資料之間接證據，最高法院29年
    上字第3105號、40年臺上字第89號、30年上字第816 號及32
    年上字第67號、76年臺上字第4986號判例均分別明揭斯旨，
    足資參酌。尚且，刑事訴訟法第161 條已於91年2 月8 日修
    正公布，其第1 項規定：檢察官就被告犯罪事實，應負舉證
    責任，並指出證明之方法。因此，檢察官對於起訴之犯罪事
    實，應負提出證據及說服之實質舉證責任。倘其所提出之證
    據，不足為被告有罪之積極證明，或其指出證明之方法，無
    從說服法院以形成被告有罪之心證，基於無罪推定之原則，
    自應為被告無罪判決之諭知，最高法院92年台上字第128 號
    判例明揭此旨。申言之，刑事訴訟制度受「倘有懷疑，則從
    被告之利益為解釋」、「被告應被推定為無罪」原則所支配
    ，故得為訴訟上證明者，無論為直接或間接證據，須客觀上
    於吾人一般社會生活經驗均不致有所懷疑，而達於確信之程
    度者，且除認定被告犯罪之外，無從本於同一事證為其他有
    利於被告之合理推斷，始可以之為不利之認定，倘其證明尚
    未達於確信之程度，而有合理可疑存在時，即難據為被告有
    罪之認定。
三、本件公訴人認被告涉有刑法第284 條第1 項之過失傷害罪、
    第185 之4 條之肇事逃逸罪嫌，無非係以前揭犯罪事實業據
    (一)告訴人戊○○○之指訴綦詳；(二)證人甲○○於警詢及偵查
    中之證述；並有(三)高雄市政府警察局交通事故調查報告、道
    路交通事故現場圖、交通事故談話紀錄表、照片5 張，為其
    論據。訊據被告丙○○固坦承確有於上開時、地，自後方撞
    擊告訴人所駕駛之車輛等情，惟堅決否認有何過失傷害與肇
    事逃逸之犯行，辯稱：伊係行駛於華夏路由南往北方向，在
    內側快車道，看到告訴人車子時告訴人已經迴轉，然後就撞
    上了，伊有停下來查看，因為告訴人車上下來2 、3 名男生
    ，伊看下來的2 、3 名男生都沒有受傷，然後就直接上車將
    車子開走，伊有打電話請丁○○、乙○○幫伊處理後續事宜
    等語。
四、經查：
  (一)按被告以外之人於審判外之言詞或書面陳述，除法律有規定
    者外，不得作為證據，刑事訴訟法第159 條第1 項定有明文
    。證人戊○○○、甲○○、丁○○於警詢中所為之陳述，依
    首揭法條規定，原則上即無證據能力。且就證人戊○○○、
    甲○○之部分，復為被告於本院準備程序中否認其證據能力
    （見本院卷第42頁），故無刑事訴訟法第159 條之5 同意作
    為證據之例外情形，是證人戊○○○等2 人上開證述依法即
    無證據能力，合先敘明。至證人丁○○之部分，雖不符刑事
    訴訟法第159 條之1 至之4 等4 條之規定，惟經當事人於審
    判程序同意作為證據，法院審酌該言詞陳述或書面陳述作成
    時之情況，認為適當者，亦得為證據，此刑事訴訟法第159
    條之5 亦定有明文。本件被告於準備程序本院訊問時，對證
    人丁○○於警詢中證詞之證據能力亦不爭執，且至言詞辯論
    終結前亦未予以聲明異議。再前開證人於警詢中之陳述，亦
    未經被告主張有何非出於自由意志之情形，是本件認為容許
    其陳述之證據能力，亦無不當，應依刑事訴訟法第159 條之
    5 之規定，認前開證人於警詢中之證述具有證據能力。
  (二)次按，被告以外之人於偵查中向檢察官所為陳述，除顯有不
    可信之情況者外，得為證據，刑事訴訟法第159 條之1 第2
    項定有明文。偵查中對被告以外之人（包括證人、鑑定人、
    告訴人、被害人及共同被告等）所為之偵查筆錄，或被告以
    外之人向檢察官所提之書面陳述，性質上均屬傳聞證據。惟
    現階段刑事訴訟法規定檢察官代表國家偵查犯罪、實施公訴
    ，依法其有訊問被告、證人及鑑定人之權，證人、鑑定人且
    須具結，而實務運作時，檢察官偵查中向被告以外之人所取
    得之陳述，原則上均能遵守法律規定，不致違法取供，其可
    信度極高，職是，被告以外之人前於偵查中已具結而為證述
    ，除反對該項供述得具有證據能力之一方，已釋明「顯有不
    可信之情況」之理由外，不宜以該證人未能於審判中接受他
    造之反對詰問為由，即遽指該證人於偵查中之陳述不具證據
    能力。本件證人甲○○於檢察官偵查中所為之陳述，被告未
    曾提及檢察官在偵查時有不法取供之情形，亦未釋明上開證
    人之供述有顯不可信之情況，依上說明，其於偵查中之證言
    自均具有證據能力。
  (三)刑法第284 條第1 項之過失傷害罪，係針對行為人應注意、
    能注意而不注意之過失行為予以非難；而同法第185 條之4
    之肇事致人死傷逃逸罪，則以處罰肇事後逃逸之駕駛人為目
    的，俾促使駕駛人於肇事後能對被害人即時救護，以減少死
    傷，是該罪之成立祇以行為人有駕駛動力交通工具肇事，致
    人死傷而逃逸之事實為已足，至行為人之肇事有否過失，則
    非所問，二者之立法目的及犯罪構成要件截然不同，且駕駛
    人之肇事逃逸，係在其過失行為發生後，為規避責任，乃另
    行起意之另一行為，故行為人之過失犯行與其肇事致人死傷
    而逃逸之行為，應屬併罰關係，最高法院93年度臺上字第8
    號、第5599號判決意旨足資參照。是以，據以適用上開二罪
    之前提，乃在於被害人是否確因被告之行為，致受有一定傷
    害之結果，倘被告就傷害之造成，有應注意、能注意而未予
    注意之過失，自成立過失傷害罪，固無疑義；然縱被告就被
    害人之傷害並無過失可言，雖不成立過失傷害罪，惟若其駕
    駛動力交通工具肇事，而有致人死傷逃逸之行為，仍應該當
    肇事逃逸罪之構成要件。次按，刑法第185 條之4 駕駛動力
    交通工具肇事，致人死傷而逃逸罪，行為人之駕車肇事致人
    死傷雖非出於故意，但仍須知悉肇事致人死傷之事實，猶故
    為逃逸，始足當之，最高法院95年度臺上字第2179號判決意
    旨參照。故而，本件被告是否成立上開二罪名之前提，厥為
    被害人戊○○○是否確因系爭車禍事故，而受有如起訴書所
    載，右手盤腫脹、左腳瘀傷等傷害？其次，被告有無知悉上
    開傷害之存在，而猶駕車逃逸之行為？
  (四)按告訴人之告訴，係以使被告受刑事訴追為目的，是其陳述
    是否與事實相符，仍應調查其他證據以資審認，最高法院52
    年臺上字第1300號判例可資參照。質之證人即現場處理員警
    林縉鑫於本院95年12月5 日審理時具結證稱：「（問：為什
    麼沒有移送肇事逃逸的部分？）因為我問告訴人有無受傷，
    告訴人說他沒有受傷。（問：告訴人在何情況下說他沒有受
    傷？）當時我問告訴人要不要去醫院，告訴人說他沒有受傷
    。（問：你問告訴人有無受傷是於和解前或和解後？）和解
    前，因為被告與告訴人雙方說要私下和解，所以之後的和解
    程序我們都沒有參與。」等語；核與證人即在場參與和解之
    丁○○證述相符（見本院卷第65頁）。參以，以員警林縉鑫
    執行勤務之職責所在，其於處理車禍事故，詢問當事人有無
    受傷及車損情形係必要程序，如有受傷則會請當事人先行驗
    傷，並詢問是否提出告訴，倘若和解，亦會請當事人於和解
    書上載明，本件伊確有詢問告訴人有無受傷，而告訴人答以
    並無受傷；而證人丁○○，案發時任職於保險公司，依其職
    業敏銳之警覺性，伊一遇見告訴人即詢問有無受傷，告訴人
    亦答以沒有受傷等情，分別據證人林縉鑫及丁○○證述綦詳
    （見本院卷第65頁、第89至91頁）；上開二人與告訴人既無
    冤仇，亦無宿怨，當無設詞誣攀，自陷於偽證重罪之理，其
    證述自屬可信，足證告訴人確曾明白表示並無受有任何受傷
    之事實。況，系爭和解書中之肇事情形、和解條件乃由告訴
    人親自撰寫，業將車輛損失、財物損失、營業損失等均併與
    計入賠償（見本院卷第86頁），告訴人既能如此巨細靡遺計
    算賠償範圍，倘確有體傷，何以不將之列入請求賠償之範圍
    ？若告訴人果如其所述，和解時仍然頭暈暈的或仍處於驚嚇
    過度之狀態，又如何能親自撰寫和解書？並將肇事情形與和
    解條件逐一、完整敘明？實與情理有悖？尚且，員警林縉鑫
    既係於和解前即先行詢問告訴人有無受傷，則是否成立和解
    猶未可知，其心態上自無迴護被告之理，亦非達成和解後為
    免另起爭執之退讓之舉，則其於第一時間回答執勤員警之陳
    述，與事隔4 個多月，或因賠償問題無法解決，始供陳右手
    背及左腳等處擦傷之說法（見警詢卷第8 頁），當較合於真
    實。此外，告訴人復未提出任何診斷書或驗傷證明書可資為
    證，是告訴人是否確有受傷乙節，即無積極證據予以證明，
    自無從排除合理之懷疑，而使本院形成確信。
  (五)至證人甲○○於本院95年12月5 日審理時具結證稱：於案發
    後在現場，伊有看到告訴人右手背有腫起來，且伊將告訴人
    之褲子拉起來看，發現左腳有瘀青等語（見本院卷第80頁）
    。然查，甲○○於94年12月14日在高雄市政府左營分局製作
    筆錄時，明確證稱：戊○○○之頭部、手及腳部皆有擦傷（
    見警詢卷第16頁）。嗣於95年1 月17日在檢察官偵查中復證
    稱：告訴人的頭有碰到玻璃但沒有流血，右手腫起來，左腳
    瘀青等語（見95年度偵字第1952號第9 頁）。是以，告訴人
    之頭部究竟有無受傷？若證人甲○○於案發後如此縝密地檢
    查告訴人之傷勢，何以擦傷或腫脹，竟會前後供述不一？而
    臉部與頭部乃一眼望而即之，倘有傷痕，何以證人甲○○並
    未注意？若然於第一時間檢查，則新造成之傷痕，如何已然
    變成瘀青？而非紅腫、破皮或流血？則所謂瘀青究為如何所
    形成？上開告訴人所指傷害，是否本件車禍所造成者，自非
    無疑。
五、綜上所述，本院既無從確信告訴人確實受有如起訴所載之傷
    害，而起訴書所載被告違規跨越雙黃線，並迴轉、侵入對方
    車道乙節，核與事實不符，顯將告訴人之行為誤認為被告所
    為，是被告就本件車禍之發生，本無何等過失可言，亦有高
    雄市政府交通局車輛行車事故鑑定委員會鑑定意見書、高雄
    市車輛行車事故覆議鑑定委員會鑑定覆議意見書附卷可稽，
    則被告即無成立刑法第284 條第1 項之過失傷害罪之餘地；
    而就肇事逃逸罪之部分，告訴人若未因此車禍事故受有何等
    之傷害，即與本罪之構成要件尚有未合，被告自無知悉被害
    人受有傷害而逃逸之犯意。從而，本案除告訴人之指訴外，
    尚無其他直接與間接證據可資佐證，證人甲○○之證述與情
    理未盡相符，不無與告訴人串供之嫌，亦難以採信，檢察官
    對於起訴之犯罪事實，所提出之證據尚無法排除合理之懷疑
    ，即使人產生確信之程度，不足為被告有罪之積極證明，自
    不得僅憑證人即告訴人不利於被告之指訴，而遽為被告不利
    之認定；況，告訴人之證述亦查無其他證據足以佐證其真實
    性及擔保其憑信性。此外，復查無其他積極證據足認被告有
    何過失傷害或肇事逃逸之犯行，不能證明被告犯罪，揆諸首
    揭法律條文及判例說明，自應諭知被告無罪之判決，以免冤
    抑。
據上論斷，應依刑事訴訟法第301 條第1 項，判決如主文。
中    華    民    國    95    年    12    月    29    日
                      交通法庭  審判長法  官  何秀燕
                                      法  官  陳宛榆
                                      法  官  戰諭威
以上正本證明與原本無異。
如不服本判決，應於判決送達後10日內，向本院提出上訴狀。
                                      書記官  董明惠
中    華    民    國    95    年    12    月    29    日


司法院資訊處製作；財團法人民間司法改革基金會備份。
